【裁判字號】    96,上,360
【裁判日期】    970826
【裁判案由】    給付佣金等
【裁判全文】
臺灣高等法院臺中分院民事判決      96年度上字第360號
上  訴  人
即被上訴人  乙○○
訴訟代理人  武燕琳  律師
被 上訴 人
即 上訴 人  新大陸保險經紀人股份有限公司
法定代理人  甲○○
訴訟代理人  宋永祥  律師
            黃雅琪  律師
複 代理 人  蔡其龍  律師
上列當事人間請求給付佣金等事件，上訴人不服台灣台中地方法
院94年度訴字第765號中華民國96年10月19日第一審判決，提起
上訴，本院於97年8月12日言詞辯論終結，判決如下：
    主  文
原判決關於駁回乙○○下開第二項之訴及訴訟費用之裁判均廢棄
。
新大陸保險經紀人股份有限公司應再給付乙○○新台幣捌拾萬零
壹佰肆拾元及自民國九十六年二月八日起至清償日止，按年息百
分之五計算之利息。
乙○○其餘上訴駁回。新大陸保險經紀人股份有限公司之上訴駁
回。
第一、二審訴訟費用由乙○○負擔百分之三十八，餘由新大陸保
險經紀人股份有限公司負擔。
    事實及理由
一本件上訴人即被上訴人乙○○起訴主張：伊與被上訴人即上訴
  人新大陸保險經紀人股份有限公司（下稱新大陸公司）自民國
  （下同）89年5月1日迄92年7月31日為止，依兩造所簽訂之「
  新大陸保險經紀人股份有限公司事業部合約書」（下稱事業部
  合約書），兩造間約定乙○○以壽險承攬人員身分，為新大陸
  公司與保險業簽約銷售保險範圍內，招攬人身保險，並為新大
  陸公司展業、招募、登錄、訓練及輔導業務人員，乙○○則享
  有佣金、服務津貼及各項獎金、保單繼續率獎金等。嗣乙○○
  與新大陸公司合約期間，因新大陸公司經常欲片面修改原先約
  定領取佣金、獎金等比率，為乙○○所不同意，又經常藉故拖
  欠應發獎金，乙○○乃於92年7月31日離職，並於92年8月1日
  與新大陸公司另行簽訂備忘錄，約定乙○○離職後繼續享有：
  一、續期佣金，個人實發76.5%至各保險公司續期滿期為止。
  二、個人年終獎金。三、事業部年終獎金。四、繼續率獎金，
  依照國寶、蘇黎世、全球各保險公司報表與事業部合約書、公
  司相關規定，依45%發放之。易言之，除個人年終獎金及事業
  部年終獎金係一次發放完畢外，其餘乙○○與新大陸公司間尚
  有續期佣金、繼續率獎金之發放，乃繼續性給付契約。其中續
  期佣金係依慣例於每月25日發放，繼續率獎金則於每年4月25
  日、10月25日發放，於乙○○招攬之各保單繼續繳納保費至13
  個月、25個月、37個月時，應按45%計付繼續率獎金，其中就
  國寶人壽保險股份有限公司之保單，於49個月61個月時繼續依
  45%支領繼續率獎金。依備忘錄，新大陸公司本應依各保險公
  司給予新大陸公司之報表依45%發放繼續率獎金，並應於93年
  10月25日發放完畢，惟新大陸公司遲至93年11月23日始寄送續
  期佣金及繼續率獎金發放明細表予乙○○，該續期佣金表記載
  非常不明確，且就繼續率獎金之記載亦與原約不同，依新大陸
  公司計算乙○○尚得領取續期佣金新臺幣（下同）196,338元
  、服務津貼582,840元、繼續率獎金869,123元，共計1,648,30
  1元，且新大陸公司迄今未給付分文。而乙○○並未領取榮譽
  事業部所屬業務員郭燕齡所收客戶保件及保險費。並聲明：新
  大陸公司應給付乙○○1,648,301元，並自94年11月1日起算至
  清償日止按年利率5%計算之利息（利息部分於本院已縮減自96
  年2月8日起算）。
  被上訴人即上訴人新大陸公司則以：乙○○在新大陸公司任職
  期間明知新大陸公司與訴外人太平洋產物保險股份有限公司簽
  訂承攬協議書，承攬該公司之「太平洋居家責任保險暨附加傷
  害保險─天長地久九九九專案」業務，竟於92年4月間隱匿應
  屬新大陸公司之客戶投保保險案件及保險費，私下向太平洋產
  物保險股份有限公司投保保險，侵吞應歸屬新大陸公司之佣金
  ，新大陸公司知悉後即以乙○○違反兩造契約之約定終止雙方
  合約，乙○○既有違反新大陸公司之「保全合約書─業務人員
  管理辦法」第9條：「業務人員未經公司書面同意，不得以保
  險人或公司名義與第三人簽訂契約或為任何承諾，並不得任意
  塗改保險人或公司交付之文件。」之行為，按諸上開管理辦法
  第11條：「公司有權隨時在業務人員應得之任何款項上，扣除
  業務人員對公司所負之一切業務及責任」，第13條：「以上違
  反規定者，其續期利益由其在職增員主管與公司有權委派在職
  人員分配之，不得異議」等規定，新大陸公司得拒絕給付乙○
  ○有關續期利益之請求。退步言之，縱認乙○○請求有理由，
  惟按兩造事業部合約書所定，乙○○既使用新大陸公司之辦公
  室作為其事業部辦公室展業之用，依事業部合約書之約定乙○
  ○應分攤營運相關費用，而乙○○於該期間內卻分文未付，積
  欠至今均未清償，經新大陸公司精算統計乙○○共計積欠新大
  陸公司約3,468,000元，故若認乙○○對新大陸公司有請求繼
  續率獎金之權利，新大陸公司主張以上述對乙○○之債權於乙
  ○○主張之債權範圍內互為抵銷，則經抵銷後乙○○之請求即
  無理由等語資為抗辯。並聲明：駁回乙○○之訴。
二本件第一審對乙○○之請求，判決部分勝訴，部分敗訴，兩造
  對於敗訴部分聲明不服，求為廢棄不利部分之判決，上訴人乙
  ○○上訴聲明：1.原判決不利部分廢棄 2.被上訴人新大陸公
  司應再給付上訴人1,424,529元及自原審擴張聲明繕本送達之
  翌日即96年2月8日起至清償日止按年息百分之五計算之利息3.
  駁回被上訴人之上訴。被上訴人新大陸公司上訴聲明：1.上訴
  人乙○○之上訴駁回2.原判決不利於被上訴人部分廢棄3.上廢
  棄部分，駁回上訴人在第一審之訴。
三本件事實理由、爭執不爭執事項及本院對於兩造攻擊防禦方法
  之意見及法律上意見，除本判決書記載者外，其餘均與第一審
  判決書記載相同，茲引用之。
四上訴人乙○○提起上訴主張：
  (一)乙○○並未違反「保全合約書－業務人員管理辦法」，新大
    陸公司不得經營招攬財產保險，自不得執此主張乙○○違反
    保全契約。又乙○○未曾收受所謂「終止」合約之任何通知
    ：
  1.按『非對話而為意思表示者，其意思表示，以通知達到相對
    人時，發生效力。』民法第95條第1項定有明文。新大陸公
    司所提出之證三（93）行字第005號文件、證四（94）行字
    第030801號文件、證六94.6.28（94）行字第062801號文件
    、證八93.4.1（93）業字第002號文件，均公司內部私文書
    ，且未送達乙○○，對乙○○自不生效力。新大陸公司提出
    前開私文書，主張拒絕給付乙○○任何獎金云云，惟查上開
    文件乙○○均未收受送達，且觀新大陸公司主張於93年11月
    認為乙○○涉嫌「侵占」，卻於94年3月間密集製作上開內
    部私文書，可見該等文書乃新大陸公司於94.2接獲乙○○本
    件起訴狀後才製作，足見上開私文書乃新大陸公司臨訟自製
    ，對於乙○○更無拘束。其次，新大陸公司主張乙○○曾於
    另案主動提出「94.6.28」（即證六）文，欲以此證明乙○
    ○曾收受新大陸公司其他證三證四等公文云云，更是無稽。
    乙○○不否認證六所示私文書曾於其工作地點收受傳真，但
    縱生送達效力，亦僅限於該紙文件，且自94.6.28以後始生
    送達效力；何況該紙文件真意在重述已經終止與乙○○間合
    約之事、而其真意在令乙○○選擇終止合約後，要求乙○○
    繼續免費服務保戶。要之，如此聲明焉能生終止合約之效力
    ？何況當時兩造已因保全合約書曾否終止而進行爭訟，又如
    何發生終止合約意思表示之送達效力。
  2.至於新大陸公司所指證四第一紙函文為乙○○聲明遺失送金
    單、並無署押日期；證四第二紙為新大陸公司片面公告，乙
    ○○並未收受公告，且早就聲明遺失，僅新大陸公司不願相
    信，又怎能執此對乙○○生終止契約之效力。又新大陸公司
    又辯稱乙○○違反管理辦法而不論乙○○通知何時終止契約
    ，均有權隨時課扣抑留不發乙○○應得之續期利益云云。就
    此，乙○○更難苟同。乙○○從未收受新大陸公司終止合約
    之意思表示，況乙○○所為根本未違反管理辦法。
  (二)新大陸公司辯稱兩造所簽訂保全合約書因期滿而失效云云，
    更屬無稽。乙○○記憶中，保全合約書確實係92.8.1填載，
    當時新大陸公司並未蓋用公司大小章，仍為空白一片：
    乙○○與新大陸公司間，因續期利益發給之問題，於94年元
    月間起訴。原審中新大陸公司委任律師程弘模道長突然出示
    乙○○夫妻均未見過之保全合約書，其上關於日期記載等部
    分均非出於乙○○夫妻之手的文件，並執此抗辯。係因原審
    訴訟進行中，乙○○夫妻始見此保全合約書，因此執向檢察
    署提出變造文書等告訴，上情於告訴狀上亦敘述明確。本院
    如認為有必要，可請本院調閱檢察署卷宗即明。承前所述，
    正因為乙○○知悉保險公司與保經代公司間簽署關於領取續
    期利益之計算方法，因之認為保險業務人員與保經代公司間
    關於領取保險公司發給續期利益之計算期間理應相同，同為
    六年、十年等按收費期間計算，均為長期；而保經代公司無
    從向保險公司領取續期利益時，保經代公司之從業人員亦無
    從領取，因之乙○○認為保全合約書效期應與保經代公司（
    即新大陸公司）得向保險公司否領取「續期利益」期間相同
    才是。至於乙○○無法知悉保全合約書上關於契約起迄日部
    分，屢於狀述中細陳，茲不再贅。
  (三)乙○○從未放棄自己得領取之續期利益：按續期利益係包括
    「續期佣金」「繼續率獎金」「服務津貼」共三項屬於乙○
    ○得領取之佣金，已一再述及。新大陸公司抗辯乙○○曾於
    92.8.4以業務行政聯繫函表明「因榮譽事業部已辦理離職，
    故其餘人員之客戶服務、續佣、保全，回歸原招攬人員或由
    公司繼受（除由乙○○、楊淑惠招攬之業務除外）。」，此
    實在故意打迷糊帳；乙○○之意在於其所轄業務員，除乙○
    ○、楊淑惠招攬業務外，其他人員之續佣（即續期佣金），
    乙○○夫妻無意領取，並未放棄乙○○夫妻各以自己名義招
    攬保戶之續期佣金，自更未及於其他乙○○得領取之「繼續
    率獎金」、「服務津貼」。況且，乙○○夫妻豈有可能在92
    .8.1立約備忘錄表明要爭取續期利益，卻在92.8.4放棄，是
    此舉係在混淆法院視聽。
五上訴人新大陸公司提起上訴主張：
  (一)關於保全合約書部分：兩造間之保全合約書業已於94年5月1
    6日期滿終止。查乙○○原係新大陸公司之保險業務員，於
    92年7月31日離職，並於次日即同年8月1日簽立備忘錄，以
    保障乙○○得以領取續期佣金、繼續率獎金、年終獎金等權
    益。又於隔年即93年5月17日乙○○再與新大陸公司簽立保
    全合約書，就雙方之權益分配、續期利益歸屬再以書面做一
    確認。而上開備忘錄合約已因乙○○違反合約約定於93年11
    月22日經新大陸公司終止在案。
  (二)關於終止備忘錄合約部分：系爭備忘錄業已於93年11月22日
    經新大陸公司終止在案。查乙○○於92年7月31日辭職後，
    即將其所屬榮譽事業部資料即89年5月1日至92年7月31日之
    非個人保戶資料、逾期送金單（均屬新大陸公司檔案資料）
    帶走而未歸還新大陸公司，乙○○上開行為違反公司規定業
    務人員管理辦法第8條「業務人員向公司領用經由保險人製
    作之送金單、收據、旅行平安保險單等，負有保管之責任，
    其未使用者，需經公司規定期限內返還之。」約定，乙○○
    已於93年11月22日終止備忘錄合約，相關證物詳如原審提出
    之被證4、5及6，上開證物均係終止備忘錄合約之憑證，不
    容乙○○空言否認之（若未終止上開合約，新大陸公司何需
    大費周章行文公告？）。既兩造間之備忘錄合約已終止在案
    ，則乙○○依業已終止之備忘錄請求給付續期利益等，當屬
    無據。
  (三)關於繼續率獎金部分：僅限於國寶、蘇黎世和全球三家保險
    公司。原判決認定依備忘錄文義解釋，乙○○領取繼續率獎
    金不限於上述三家保險公司云云，惟比較兩造間在職時簽訂
    之事業部合約與離職後之備忘錄文義，即知係將乙○○得領
    取繼續率獎金之保險公司做限縮為僅有國寶、蘇黎世和全球
    三家保險公司，若無限縮得領取之範圍，則逕行爰引事業部
    合約內容即可，何需另行再簽訂備忘錄重新規範兩造間權利
    義務關係，且又在後段特別註明將富邦人壽予以排除，則表
    示備忘錄係限縮乙○○得領取之保險公司範圍甚明。原判決
    就此部分未予詳查即逕行依備忘錄為文義解釋，顯有未盡調
    查之情。
  (四)關於營運費用分擔抵銷部分：新大陸公司確實對乙○○享有
    2,304,720元之營運基金債權，在本件乙○○主張債權範圍
    內可互為抵銷。首按乙○○於原審曾提出制度分析表、制度
    優勢等書面資料意欲證明新大陸公司曾免除渠負擔營運基金
    義務，惟上開制度分析表等並未經雙方用印，亦非兩造間事
    業部合約之內容，是新大陸公司鄭重否認之。且以乙○○上
    開辯詞即知新大陸公司確實存有需共同分擔營運費用之制度
    模式存在甚明，則何有可能對乙○○部門即榮譽事業部做一
    例外處理？再者，觀諸兩造簽訂之事業部合約第4點「事業
    部展業經營共同規則中有關營運基金分攤辦法約明（1）聯
    合辦公室…支付行政室物處理費各單位3000元/月。（2）個
    人工作室…支付行政事務處理費各單位1500元/月。（3）公
    司辦公室…支付房租1/2、助理費1/2、展業費1/2、行政處
    理費免費。」等約定，足知兩造間確實約定乙○○需分攤營
    運費用，則新大陸公司於原審主張就營運費用2,304,720元
    互相抵銷，洵屬有據。又原判決以備忘錄、保全合約書、承
    攬合約內容認定兩造間並未約定乙○○需分擔營運費用云云
    ，惟上開合約，備忘錄、保全合約均係離職後就乙○○得領
    取續期利益範圍約定之；承攬合約係任職於新大陸公司之保
    險業務員均需簽訂之僱傭合約，是上述三者合約本質上根本
    不可能提及如何分擔營運費用。原判決未予以區分上述合約
    與事業部合約規範權利義務期間及其範圍之不同，逕自以與
    本件營運費用無關之合約作為認定本件兩造間並未約定分擔
    營運費用之憑據，顯與客觀事實相違背，洵無理由。
    綜上，本件乙○○據以請求給付續期佣金、繼續率獎金等之
    備忘錄、保全合約，均已於93年11月22日、94年5月17日經
    新大陸公司終止在案，是乙○○以業已終止之備忘錄、保全
    合約請求上開利益等，顯無理由。
  (五)乙○○與新大陸公司間之合約關係，因乙○○違反業務管理
    辦法之規定，業經新大陸公司終止；且兩造間所簽訂之保全
    合約書，亦已因期滿而失效，新大陸公司猶稱依約請求新大
    陸公司給付續期佣金、繼續率獎金及服務津貼云云，洵屬無
    據：
  1.新大陸公司業已終止兩造間之合約關係。按乙○○自新大陸
    公司離職後，迄未將其所掌榮譽事業部轄下之非其個人保戶
    資料點交予新大陸公司，且將其所收受之全球人壽、蘇黎世
    （已改組為遠雄人壽）人壽保險公司逾期送金單扣留而未繳
    回新大陸公司，並業經新大陸公司去函予乙○○，表明被上
    訴人違背管理辦法第八條約定及系爭保全合約業已終止等事
    實。
  2.雖乙○○於原審以其所招攬之保險，與新大陸公司跟太平洋
    產物保險公司之999專案險種並不相同，又依「金融監督管
    理委員會保險局」之函文，新大陸公司並未具備財產保險經
    紀人之資格，不得招攬此類保險，更不得執此主張乙○○違
    反保全契約，另伊未收到新大陸公司之上開函文云云等詞置
    辯；惟查乙○○與新大陸公司所簽立之事業部合約書，於第
    一大項第1點即明白約定：「公司授權事業部，於公司所簽
    約銷售保險範圍內，經辦人身保險、『財產保險』、年金及
    相關保險投資計畫」。核乙○○所舉要保書之內容，並無從
    證明其所招攬之保險險種，與新大陸公司跟太平產物保險公
    司所承攬之保險險種，究有何不同；更況，乙○○確有於私
    下逕行以新大陸公司之名義，向太平洋產物保險公司承攬保
    險契約之行為，已如前述，是不論新大陸公司所招攬之保險
    險種，與新大陸公司跟太平洋產物保險公司所承攬之保險險
    種究有何不同，乙○○違反新大陸公司規定即私下逕以新大
    陸公司名義招攬保險，仍係不爭之事實，要不因新大陸公司
    與太平洋產物保險公司所簽訂之保險險種究係為何而有異，
    應屬至明。至於乙○○辯稱其未曾收受新大陸公司終止合約
    之聲明云云，更屬無稽，兩造間所簽訂之保全合約書，業已
    因期滿而失效。
  (六)姑不論兩造間之契約關係是否依然存在，惟乙○○業已明白
    表示放棄領取續期利益之權利，就此部分，乙○○自不得再
    向新大陸公司請求：
  1.乙○○於簽立上開備忘錄後，於92年8月4日即以「業務行政
    連繫函」向新大陸公司聲明：「因榮譽事業部已辦理離職，
    故其餘人員之客戶服務、續佣、保全，回歸原招攬人員或由
    公司繼受（除由乙○○、楊淑惠招攬之業務除外）」等語。
    而依乙○○對於繼續率獎金之解釋，可知所謂繼續率獎金乃
    係由續期佣金所衍生，而所謂「其餘人員」之續期佣金，乙
    ○○本即無領取之權利，準此，乙○○於上開函文所表示者
    ，自屬其原本可領取之權利，始有放棄可言。是則乙○○既
    已以上開函文明白表示放棄其續佣之利益，從而，乙○○就
    繼續率獎金，自無再主張任何權利之餘地。
  2.又乙○○復主張其依事業部合約第二項第9條約定：「事業
    部之組織人員如脫離合作單位時，得經原事業部同意，將其
    累積之有效契約利益保證繼續按契約直接發給其繼受人。事
    業部負責人其統屬之組織人員，如脫離原聯署單位，公司將
    其累積之有效契約上之權益依各家保險公司之附表一、附表
    二（業績、佣金及津貼等）保證繼續按契約發給原事業部負
    責人。」、第二項第10條：「事業部欲脫離合作單位時，除
    非有違反本合約者，否則經三方議定後，事業部所屬有效契
    約保證繼續按契約發給指定繼受人」及事業部合約第六項第
    1條「註銷事業部-終止新契約受理，但維持舊契約繼續服務
    ，若想維持原簽事業部的各項合約續期利益，則每月需繳交
    1,000元行政事務處理費用，其餘按事業部相關規定辦理」
    等規定，因而仍得享有對其所屬事業部業務人員續期佣金、
    繼續率獎金之權利云云。然核乙○○所舉上述約定內容，皆
    與乙○○所指「事業部『負責人』離職後可否享有對其所屬
    事業部業務人員續期佣金、繼續率獎金之權利」之爭點無關
    ，乙○○猶執而主張其享有對其所屬事業部業務人員續期利
    益之權利云云，至屬無由。
  3.依乙○○對於「續期佣金」之說明，可知續期佣金本即係由
    各個招攬保險之業務人員領取；而由乙○○於任職事業部負
    責人期間，從未領取事業部轄下業務人員招攬保險之續期佣
    金乙節以觀，足證乙○○就事業部轄下業務人員招攬保險之
    續期佣金，本即無領取之權利，準此，乙○○於於92年8月4
    日以「業務行政連繫函」向新大陸公司聲明放棄者，確屬事
    業部所原得向新大陸公司領取之繼續率獎金：查新大陸公司
    就「續期佣金之定義及約定」，業已明白自承「只要各個客
    戶繳納保險費，『業務人員』即可按各個客戶繳納保險費數
    額，領取固定比例之佣金」。足見所謂「續期佣金」，本即
    係由各個業務人員領取，事業部負責人並無領取其轄下業務
    人員佣金之權利。再者，由乙○○於任職事業部負責人期間
    （89年至92年乙○○離職之前），亦從未領取事業部轄下業
    務人員招攬保險之續期佣金乙節以觀，亦足徵被乙○○就事
    業部轄下業務人員招攬保險之續期佣金，並無領取之權利，
    是乙○○就事業部轄下業務人員所招攬之保險，既本即無領
    取續期佣金之權利，則乙○○就其本即不曾擁有之權利，何
    來放棄？準此，足證乙○○於於92年8月4日以「業務行政連
    繫函」向新大陸公司聲明放棄者，確屬事業部所原得領取之
    繼續率獎金，應屬至明。
  4.退步言之，倘本院認乙○○仍得請求新大陸公司給付繼續率
    獎金，惟依約，乙○○亦僅得請求國寶、遠雄（蘇黎世保險
    公司改組為遠雄保險公司）、全球三家保險公司所給付之獎
    金：查依乙○○與新大陸公司所簽訂之備忘錄內容，其中就
    繼續率獎金部分，約定乙○○得請領之獎金，僅限於上開三
    家保險公司所給付者；而由該備忘錄就就所得請取獎金之保
    險公司，故為與事業部合約另為不同之約定以觀，足證此一
    約定，乃契約當事人雙方係有意對於事業部合約所為之限縮
    約定，契約當事人自即均應受該約定之拘束。
  5.又退萬步言，縱認乙○○之請求有理由，惟依乙○○與新大
    陸公司所簽訂事業部合約書之約定，乙○○應分攤使用新大
    陸公司辦公室之行政營運費用，新大陸公司爰即以該費用，
    與乙○○於本件之請求抵銷。
  (七)乙○○提起上訴，理由略以：兩造事業部合約存在，僅係起
    訴當時係漏印附表三；又繼續率獎金與服務津貼均係事業部
    整體獎金云云。新大陸公司上開所指各節，與事實不符，至
    不足採。按兩造於92年8月1日簽定之備忘錄，約定乙○○於
    離職後得享有續期佣金、個人年終獎金、事業部年終獎金、
    繼續率獎金，惟並不包服務津貼；乙○○雖主張依事業部合
    約頁15附表三、第二項第9條、第10條及第六項第1條其可享
    有服務津貼云云；惟查，乙○○所提之事業部合約本文（頁
    1至頁5），並未曾出現「附表三」，其中第2頁約定「 (2)
    服務津貼及獎金：依本合約附表二給付之」，是契約本文未
    提及有附表三，但卻附有附表三顯違常情；至於上開第2頁
    約定「 (2)服務津貼及」云云，依附表二所示名稱為『事業
    部繼續率質優獎金』可知，則係指繼續率獎金：
  1.查乙○○任職於新大陸公司期間，乙○○從未曾領取服務津
    貼。另新大陸公司與新大陸公司於91年間之業務行政聯繫函
    ，新大陸公司於「回復欄」第2點明白載稱：「公司未訂立
    發放事業部服務津貼制度」。又新大陸公司於起訴時所提之
    事業部合約，亦無附表三，是兩造之事業部合約並無附表三
    之約定至明；至於乙○○執而主張之上開事業部合約第二項
    第9條、第10條及第六項第1條內容，亦皆與乙○○離職後能
    否享有服務津貼一事無涉，故乙○○據而請求新大陸公司給
    付服務津貼云云，自屬無據。
  2.再查，因兩造間於89年簽訂事業部合約書時，確無有何服務
    津貼之約定，又因續期佣金期間只有六年，新大陸公司為鼓
    勵業務員，乃於90年5月31日發函公告，表示『增列第7年至
    滿期之服務津貼』，且係業務員個人始得領取，亦與事業部
    無關，亦即倘業務員任職於新大陸公司服務滿七年，於第七
    年起，該業務員個人始得領取服務津貼。茲乙○○於新大陸
    公司既未任職滿七年，是自無主張領取服務津貼之餘地，乙
    ○○猶執詞主張其得請求新大陸公司給付服務津貼云云，自
    無理由。
六本院審理之結果：
  (一)本件兩造不爭執之事實：
  1.兩造曾於89年5月1日簽立事業部合約書，惟乙○○已於92年
    7月31日離職。
  2.兩造曾於92年8月1日簽立「備忘錄」。
  3.乙○○曾於92年5月17日「新大陸保險經紀人股份有限公司
    保全合約書」（下稱保全合約書）親自簽名。
  4.新大陸公司對乙○○所提出之業務侵占告訴經檢方不起訴處
    分，並已確定（臺灣臺中地方法院檢察署94年度偵字第5140
    號、臺灣高等法院臺中分院檢察署94年度上聲議字第1362號
    、臺灣臺中地方法院94年度聲判字第78號）。
  5.乙○○所請求者係93年9月起至94年10月31日止，應發放之
    續期佣金、服務津貼及繼續率獎金。
  (二)本件兩造關鍵爭點及關於爭點之主張如下：
  1.依備忘錄，乙○○所得主張的權利為何？
  2.乙○○所為92年8月4日業務聯繫函之聲明是否發生放棄領取
    原屬其事業部業務人員續期佣金、繼續率獎金等權利之發放
    ？
  3.若認為乙○○得向新大陸公司領取繼續率獎金，則其請求之
    範圍是否限於國寶、蘇黎世、全球三家保全公司？
  4.上開備忘錄於乙○○離職後，是否因新大陸公司主張乙○○
    未繳回其所掌榮譽事業部轄下89年5月1日起至92年7月31日
    止之非其個人保戶資料及保險公司逾期送金單等而違反被證
    三業務人員管理辦法第8條，業經新大陸公司於93年11月22
    日終止契約。
  5.新大陸公司稱保全合約書已於94年5月16日到期，雙方未再
    續約，新大陸公司自得拒絕繼續給付乙○○關於續期利益之
    請求，有無理由？
  6.若認乙○○請求有理由，新大陸公司主張以新大陸公司對乙
    ○○之分擔營運基金請求權之債權互為抵銷，有無理由？
  7.乙○○請求新大陸公司給付「服務津貼」582,840元，其請
    求之依據為何？
  (三)就上開爭點2.部分：
    新大陸公司主張事業部合約並未明文約定乙○○享有就其所
    屬事業部業務人員續期佣金、繼續率獎金之權利，在乙○○
    任職新大陸公司期間，新大陸公司願給予乙○○上述權利，
    自係因其為事業部負責人，負責指導、監督該事業部業務人
    員，乙○○既已離職，且於92年8月4日以「業務行政聯繫函
    」向新大陸公司聲明：「因榮譽事業部已辦理離職，故其餘
    人員之客戶服務、續佣、保全，回歸原招攬人員或由公司繼
    受（除由乙○○、楊淑惠招攬之業務除外）」，則乙○○只
    得主張其個人續期利益，原屬其事業部之業務人員所享有之
    續期利益即不得再享有。即乙○○得領取其個人之續期佣金
    ，亦可領取繼續率獎金，乙○○對此亦不爭執，在上開業務
    行政聯繫函內，乙○○祇放棄離職後之續期獎金，並不包含
    繼續率獎金，乙○○自得領取離職後之繼續率獎金。又繼續
    率獎金即「該年度繼續繳費達成率之獎金」，在客戶繳費期
    限內，保險公司為鼓勵每個業務團隊能使招攬客戶繳費比率
    達到一定之標準，保險公司給付該團隊之獎金。繼續率獎金
    係針對保戶繳費比率計算，團隊負責人可以領取，原審向各
    保險公司查得乙○○及其轄下人員所招攬契約有繳費，即可
    要求新大陸公司發放繼續率獎金。申言之，乙○○轄下招攬
    人員名義招攬保險其保戶繳費比率為繼續率獎金繼續率之計
    算依據；縱乙○○不領取，保險公司仍舊會同樣給付給新大
    陸公司。新大陸公司對各保險公司有領取繼續率獎金權限，
    其計算依據即在屬於該公司團隊之業務人員承攬保險其繳費
    比率所能領取之獎金；所以兩造間，因乙○○為事業部負責
    人，得以與新大陸公司約定乙○○及轄下人員招攬保險之繳
    費比率之繼續率獎金，殆無疑義。
  (四)就上開爭點3.部分：
    乙○○得領取繼續率獎金，範圍是否限於國寶、蘇黎世、全
    球三家保全公司。乙○○主張備忘錄之記載，漏繕「等」一
    字，此觀新大陸公司於93年9月之前實際發給繼續率獎金之
    保險公司對象，不限於備忘錄所載即明。然備忘錄明定「繼
    續率獎金：依照國寶、蘇黎世、全球各保險公司報表與事業
    部合約書、公司相關規定，45%發放之（富邦人壽因甲方已
    被取消繼續率發放之資格、依照相關規定、因此乙方無法享
    有富邦之繼續率）」，文義解釋上，本院認備忘錄上之國寶
    、蘇黎世、全球應為列舉規定，排除其他公司，當然不包括
    宏泰人壽公司。
  (五)就上開爭點4.部分：
    乙○○是否有未繳回非其個人保戶資料及送金單等資料而違
    反業務人員管理辦法而經新大陸公司終止事業部合約書，此
    一事實自應由主張之新大陸公司負舉證責任。按『非對話而
    為意思表示者，其意思表示，以通知達到相對人時，發生效
    力。』民法第95條第1項定有明文。新大陸公司所提出之（
    93）行字第005號文件、（94）行字第030801號文件、94.6.
    28（94）行字第062801號文件、93.4.1（93）業字第002號
    文件，均公司內部私文書，且未送達乙○○，對乙○○自不
    生效力。新大陸公司提出前開私文書，主張拒絕給付乙○○
    任何獎金云云，惟查上開文件乙○○均未收受送達，且觀新
    大陸公司主張於93年11月認為乙○○涉嫌「侵占」，卻於94
    年3月間密集製作上開內部私文書，可見該等文書乃新大陸
    公司於94.2接獲乙○○本件起訴狀後才製作，足見上開私文
    書乃新大陸公司臨訟自製，對於乙○○更無拘束。新大陸公
    司雖提出之上開公文，然該等公文發文日期分別為94 年3月
    7日、94年3月8日、94年3月15日，並無法證明新大陸公司已
    於93年11月22日終止契約，新大陸公司亦未能為其他舉證以
    實其說，故新大陸公司此一主張不可採。又乙○○係92年8
    月1日離職，何以新大陸公司要到94年3月間始發現乙○○未
    繳回上述資料，而要終止合約，是否要以終止合約為由，停
    發乙○○各項獎金，實令人生疑，故新大陸公司主張終止契
    約云云，根本不實。
  (六)就上開爭點5.部分：
    查保全合約書雖記載「本合約自93年5月17日起生效，至94
    年5月16日終止，到期前三十日，乙方應主動向甲方重新簽
    訂次年度合約，否則視同不再續約處理」，乙○○主張其簽
    署該合約書時未填載日期，依乙○○96年10月2日所提之陳
    報狀附件一，新大陸公司法定代理人甲○○於原審另案（96
    年度訴字298號）中證稱：「（問：被證一所附合約書，上
    面的生效日期是否都是你填載的？）張淑閔不是我填載，其
    餘都是我填的」、「（問: 為何就楊淑惠部分是由你填載的
    ？）他們夫妻（即乙○○及其妻楊淑惠）簽合約都不簽日期
    」，故該保全合約書上的生效日期既非乙○○所填，則「本
    合約自93年5月17日起生效，至94年5月16日終止，到期前三
    十日，乙方應主動向甲方重新簽訂次年度合約，否則視同不
    再續約處理」，此款應為無效，而保全合約書自無期限之限
    制，新大陸公司自不得謂該保全合約已終止而停發乙○○之
    獎金。
  (七)就上開爭點6.部分：
    按負舉證責任之當事人，須證明至使法院就該待證事實獲得
    確實之心證，始盡其證明責任。倘不負舉證責任之他造當事
    人，就同一待證事實已證明間接事實，而該間接事實依經驗
    法則為判斷，與待證事實之不存在可認有因果關係，足以動
    搖法院原已形成之心證者，將因該他造當事人所提出之反證
    ，使待證事實回復至真偽不明之狀態。此際，自仍應由主張
    該事實存在之一造當事人舉證證明之，始得謂已盡其證明責
    任（最高法院93年台上字第2058號判決參照）。是以就爭點
    6.部分，新大陸公司主張依事業部合約第四項「1、營運基
    金分攤辦法」，乙○○應分攤營運基金4,609,411元之二分
    之一即2,304,720元，並以此債權主張抵銷，乙○○則抗辯
    其到職時，兩造即已特約乙○○不必負擔公司營運費用，並
    提出「制度分析表」、「制度優勢」二紙為證。經查兩造92
    年8月1日簽訂之備忘錄、92年5月17日簽訂之保全合約書及
    新大陸公司於96年7月20日提出之民事陳述意見狀附件四承
    攬合約影本（該承攬合約自92年6月1日起生效，即在乙○○
    92年7月31日離職前），皆未約定乙○○應分擔營運費用，
    且新大陸公司主張乙○○應分擔之金額高達2,304,720元，
    在乙○○提起本訴前卻未曾向乙○○請求，新大陸公司為一
    股份有限公司，此顯違一般公司之財務會計處理方式，又依
    兩造之保全合約書背面之「保全合約書-業務人員管理辦法
    」第11條約定「公司有權隨時在業務人員應得之任何款項上
    ，扣除業務人員對公司所負之一切債務及責任。倘業務人員
    確有到期或即將期之債務，該業務人員不得對此項扣除行為
    提出任何異議」，然新大陸公司卻不曾於乙○○在事業部任
    職時，給付乙○○報酬前先行扣抵，此亦有乙○○提出之薪
    酬表在卷可稽。縱89年5月1日之事業部合約書有營運費用之
    記載，然乙○○離職後兩造另簽立之保全合約書、備忘錄及
    新大陸公司提起本訴前，均未對乙○○主張應分攤營運費用
    ，益徵新大陸公司已放棄對乙○○分攤營運費用之請求。綜
    上之間接事實，乙○○主張兩造於乙○○到職時，曾另行約
    定乙○○不必分擔營運基金一節，應堪信實。
  (八)就上開爭點7.部分：
    查兩造於92年8月1日簽定之備忘錄，乙○○於離職後得享有
    續期佣金、個人年終獎金、事業部年終獎金、繼續率獎金，
    並不包服務津貼，雖新大陸公司法定代理人甲○○於原審另
    案（96年度訴字298號）中證稱該備忘錄係補充原來的合約
    ，然本院認事業部合約書在乙○○於89年5月1日至92年7月
    31日任職新大陸公司事業部所簽立，而乙○○既於92年7月
    31日離職，並於92年8月1日另與新大陸公司簽立備忘錄，則
    乙○○於離職後應受該備忘錄之拘束，並不受合約書之拘束
    ，二者並無互補關係，備忘錄既未規定乙○○可領取服務津
    貼，則乙○○自不得領取。
  (九)就上開爭點1.部份：
    乙○○主張新大陸公司應給付其續期佣金、服務津貼、繼續
    率獎金共1,648,301元，其中關於服務津貼部分，依上開對
    爭點7.部分的說明，乙○○此部分之請求為無理由。關於續
    期佣金部分，依上開對爭點2.的說明，乙○○不得主張享有
    其所屬事業部業務人員續期佣金之權利，只得就自己所享有
    續期佣金為請求。又依兩造所簽之備忘錄，續期佣金為76.5
    %，故依各保險公司實際發放金額乘以76.5%，即為乙○○得
    請求之續期佣金，包括遠雄人壽70,498元（92,154×76.5%
    ＝70,498，參卷三第217頁）、國華人壽11,411元（14,916
    元×76.5%＝11,411，參卷三第293至294頁）、富邦人壽65,
    476元（85,590×76.5%＝65,476參卷三第312頁）、國寶人
    壽47,736元（62,400×76.5%＝47,736參卷二第77頁至第85
    頁）、宏泰人壽1,217元（1,591×76.5%＝1,217參卷三第
    301頁），合計共196,338元（計算式如下：70,498＋11,411
    ＋65,476＋47,736＋1,217＝196,338元）。關於繼續率獎金
    部分，依上開對爭點2.的說明，乙○○於離職後仍享有領取
    業務人員繼續率獎金之權利，已如前述，再依上開對爭點3.
    的說明，乙○○得領取繼續率獎金，範圍包括國寶、遠雄、
    全球等保險公司。依兩造所簽訂之備忘錄，繼續率獎金為
    45%，故依各保險公司實際發放金額×45%，即為乙○○得請
    求之繼續率獎金，包括遠雄人壽88,531元（196,736×45%＝
    88,531，參卷三第216、224至274頁）、國寶人壽69,488元
    （154,417×45%＝69,488，參卷四第6頁，卷二、卷三繼續
    率獎金明細表），全球人壽824,017（1,831,149×45%＝824
    ,017，參卷三第201至210頁），但乙○○僅請求669,555元
    ，應在其請求範圍內予以准許，合計共827,574元（88,531
    ＋69,488＋669,555＝827,574），乙○○另請求宏泰人壽之
    繼續率獎金50,688元，依爭點3.之說明，應不予准許。則乙
    ○○請求之繼續率獎金為827,574元，應予准許，超過之部
    分為無理由，應予駁回。
    綜上所述，乙○○依據兩造間之契約請求新大陸公司給付1,
    023,912元部分（196,338＋827,574＝1,023,912，扣除原審
    已判決給付之223,772元，應再給付800,140元）及自乙○○
    於原審擴張訴之聲明繕本送達之翌日即96年2月8日起至清償
    日止，按年利率5%計算之利息為有理由（原判決准許乙○○
    有關利息請求起算日期自94年11月1日起算，於本院就原判
    決不利於乙○○之利息上訴部分，乙○○已縮減自96年2月8
    日起算，見本院97年8月12日筆錄），逾此金額之請求，則
    為無理由，兩造之上訴意旨執前述四五之爭詞指摘原判決不
    當，乙○○之上訴為部分有理由，部分無理由，新大陸公司
    之上訴為無理由，爰廢棄改判如主文所示。
七本案事證已臻明確，兩造其餘之陳述、攻擊防禦方法及舉證，
  均對本判決之結果不生影響，爰不一一論述，另本件訴訟標的
  金額未逾1,500,000元，毋庸為假執行之宣告，附此敘明。
據上論結，本件乙○○之上訴為部分有理由，部分無理由，新大
陸公司之上訴為無理由，依民事訴訟法第449條第1項、第450條
、第79條，判決如主文。
中    華    民    國    97    年    8     月    26    日
                  民事第四庭    審判長法  官  陳蘇宗
                                      法  官  張浴美
                                      法  官  黃永祥
以上正本係照原本作成。
不得上訴。
                                      書記官  陳信和
中    華    民    國    97    年    8     月    27    日
                                                      Ｍ


司法院資訊處製作；財團法人民間司法改革基金會備份。
